臺灣新竹地方法院民事判決  
110年度訴字第754號
原      告  劉文禎  
訴訟代理人  鍾添錦律師
複 代 理人  孫立德  
被      告  劉承宗  
訴訟代理人  吳聖欽律師
複 代 理人  姜靜    
被      告  劉良彬  
訴訟代理人  王美蘭  
上列當事人間分割共有物事件，本院於民國110年12月15日辯論
終結，判決如下：
    主      文
兩造共有如附表所示之不動產准予合併變價分割，所得價金由兩
造依應有部分各三分之一之比例予以分配。
訴訟費用由兩造各負擔三分之一。 
    事實及理由
一、原告主張：如附表所示不動產（下稱系爭房地）為兩造所共
    有，應有部分均各為3分之1，兩造就系爭房地並無不分割之
    協議，亦無因物之使用目的而有不能分割之情形，茲因兩造
    就分割方式未能達成協議，且房屋內部僅設有一共用樓梯，
    上下相通，無法以原物分割方式分割六層樓房屋，為此依民
    法第823條第1項及第824條第2項之規定，請求裁判准予合併
    變價分割系爭房地等語，並聲明：如主文第1項所示。
二、被告劉良彬稱：同意變價分割等語。
　　被告劉承宗稱：系爭房屋係起家厝，三代人同住一處，經母
    親叮囑不可變賣。目前由被告劉承宗居住使用二、三樓，被
    告劉良彬使用地下一樓，原告雖已搬出，但地下二、三樓只
    有原告能進出使用，雖內室只有一共用樓梯，但在各樓層出
    口設置隔間門，各樓層即可單獨使用，仍可原物分割，即分
    割方法為地下二、三樓分給原告、地下一樓分給被告劉良彬
    、地上二、三樓分給被告劉承宗、地上一樓及系爭土地維持
    共有等語。
三、本院之判斷：
（一）按各共有人，除法令另有規定外，得隨時請求分割共有物
      。但因物之使用目的不能分割或契約訂有不分割之期限者
      ，不在此限，民法第823條第1項定有明文。原告主張系爭
      房地為兩造所共有，應有部分均各為3分之1，且兩造間就
      系爭房地並無不分割之約定，亦無因物之使用目的而有不
      能分割之情形，惟迄今仍無法就分割方法達成協議等情，
      業據其提出地籍圖謄本、土地登記謄本、房屋稅籍證明書
      為證（見本院卷第21-31頁），並為被告所不爭執，依上
      開規定，原告就系爭房地訴請裁判分割，於法自屬有據。
（二）次按，共有物之分割，依共有人協議之方法行之。分割之
      方法不能協議決定，或於協議後因消滅時效完成經共有人
      拒絕履行者，法院得因任何共有人之請求，命為下列分配
      ：一、以原物分配於各共有人，但各共有人均受原物之分
      配顯有困難者，得將原物分配於部分共有人。二、原物分
      配顯有困難時，得變賣共有物，以價金分配於各共有人；
      或以原物之一部分分配於各共有人，他部分變賣，以價金
      分配於各共有人。以原物分配時，如共有人中有未受分配
      ，或不能按其應有部分受分配者，得以金錢補償之。以原
      物為分配時，因共有人之利益或其他必要情形，得就共有
      物之一部分仍維持共有。共有人相同之數不動產，除法令
      另有規定外，共有人得請求合併分割。共有人部分相同之
      相鄰數不動產，各該不動產均具應有部分之共有人，經各
      不動產應有部分過半數共有人之同意，得適用前項規定，
      請求合併分割。但法院認合併分割為不適當者，仍分別分
      割之，民法第824條第1至6項分別定有明文。因此請求共
      有物之分割，應由法院依民法第824條規定命為適當之分
      配，不受當事人主張之拘束，法院為共有物分割時，應斟
      酌共有物之性質、經濟效益及全體共有人之利益，並應符
      合公平原則，且社會利益亦應考慮在內。而各共有人在分
      割前之使用狀況，固應加以考量，惟該使用狀況縱共有人
      間有分管之約定，法院亦不受其拘束。
（三）經查，原告訴請分割之系爭163、191、192、199地號土地
      ，其上坐落門牌號碼新竹縣○○鎮○○路○段000號未辦保存登
      記房屋（下稱系爭房屋），系爭房屋是地上三層樓、地下
      三層樓，共用一座樓梯，且只有一樓有單獨出入口，惟地
      下三樓有後門通往系爭163地號土地。兩造繼承系爭房屋
      後，一樓為客廳及先父母房間、被告劉承宗居住二、三樓
      、被告劉良彬居住地下一樓、原告居住地下二樓、地下三
      樓則閒置無人居住等情，業據本院於110年10月21日會同
      地政人員及兩造勘驗現場，並囑託新竹縣竹北地政事務所
      派員測量屬實，此有勘驗筆錄、土地複丈成果圖及現場照
      片在卷可憑（見本院卷第99、101頁、第107、109頁、第6
      5頁）。系爭房地之共有人及其應有部分均相同，且除系
      爭163地號土地外，其餘土地幾乎完全為系爭房屋之基地
      ，故將系爭房地合併分割，可避免形成袋地及拆屋還地之
      情形發生，更能發揮經濟效益，是原告主張就系爭房地為
      合併分割，應予准許。
（四）被告劉承宗雖主張原物分割，即將系爭房屋地下二、三樓
      分給原告、地下一樓分給被告劉良彬、地上二、三樓分給
      被告劉承宗、地上一樓及系爭土地維持共有等語。然查，
      系爭房屋共用一座樓梯，僅地上一樓有單獨出入口，及地
      下三樓有後門通往系爭163地號土地等情，業經本院履勘
      現場如上，雖被告劉承宗主張各樓層出口設置隔間門並共
      用樓梯之分割方法，然各樓層仍不具備構造上、使用上之
      獨立性；況各樓層面積均非相同，有各樓層土地複丈成果
      圖卷可憑（見本院卷第107頁），且地上及地下樓層之日
      照採光亦有明顯差異，以樓層為原物分割，未配合金錢補
      償方式，實難謂為公平妥適之方法。反觀，如採行變價分
      割之方式，共有人可透過出賣方式將系爭房地出售，俾以
      提高系爭房地之交換價值，再由共有人按應有部分比例分
      配價金，較能維護系爭房地之完整，增進系爭房地之使用
      利益，而符合各共有人間之公平性，對共有人自應屬有利
      。再者，倘透過變賣方式分割，兩造皆可應買，亦屬良性
      公平競價，設若變價之價格高，則兩造所受分配之金額隨
      之增加，反較有利於各共有人，復斟酌系爭房屋之型態、
      使用情形、經濟價值、兩造之利益及意願等一切情狀，認
      系爭房地應採行變價分割之方式分割，並將價金按兩造應
      有部分各3分之1之比例予以分配為適當。況參酌民法第82
      4條第7項之規定，已增訂變價分配時，共有人有依相同條
      件優先承買之權。準此，倘兩造仍欲取得系爭房地繼續利
      用，或認其對系爭房地係有特殊情感等情，均得於變價程
      序時，行使依相同條件優先承買之權利，併此敘明。是以
      ，本院審酌上情，認兩造就系爭房地所有權應以變價分割
      ，並將價金按兩造應有部分比例分配之方式為適當，爰判
      決如主文第1項所示。
（五）分割共有物之訴，核其性質，兩造本可互換地位，本件原
      告起訴雖於法有據，然被告之應訴乃法律規定所不得不然
      ，其所為抗辯自為伸張或防衛權利所必要，且本件分割結
      果，共有人均蒙其利，是以本院認本件訴訟費用，應參酌
      兩造於分割所得之利益，所分得價金之多寡，及兩造就系
      爭土地各自享有應有部分之比例等一切情事，由兩造依比
      例分擔較為公允，爰判決如主文第2項所示。
四、本件判決之基礎已臻明確，兩造其餘之攻擊、防禦方法及舉
    證，核與判決結果無影響，爰不一一論列，併此敘明。
五、據上論結，本件原告之訴為有理由，依民事訴訟法第80條之
    1、第85條第1項，判決如主文。　　
中　　華　　民　　國　　110 　年　　12　　月　　30　　日
                  民事第二庭  法  官  傅伊君 
以上正本係照原本作成。　　　　　　　　
如對本判決上訴，須於判決送達後20日內向本院提出上訴狀。
如委任律師提起上訴者，應一併繳納上訴審裁判費。　　　 　
中　　華　　民　　國　　110 　年　　12　　月　　30　　日
                              書記官  李勻淨
附表：
土地標示  坐落地號 面積(㎡) 新竹縣○○鎮○○段000地號 250.06 新竹縣○○鎮○○段000地號 130.19 新竹縣○○鎮○○段000地號 152.52 新竹縣○○鎮○○段000地號 0.5 

如附圖所示門牌號碼：新竹縣○○鎮○○路0段000號（未辦保存登記房屋地上三層、地下三層）     附圖編號 使用地號 面積(㎡) 地上物編號 樓層面積(㎡) A 200 0.91 1F 309.84 B 201 21.33 2F 281.76 C 199 0.38 3F 179.46 D 202-1 12.84 B1 281.17 E 192 151.67 B2 141.23 F 202 4.75 B3 94.27 G 191 88.28 　 　 H 203 3.63 　 　 I 163 42.76 　 　 
（附圖即新竹縣竹北地政事務所110年10月21日複丈成果圖）